最高法院刑事判決　　　　　　　　　　　　　　　九十三年度台上字第五七四七號
　　上訴人　台灣高等法院台南分院檢察署檢察官
　　被 告 　甲○○
右上訴人因被告業務過失致人於死案件，不服台灣高等法院台南分院中華民國九十年
十一月二十八日第二審判決（九十年度交上訴字第七一二號，起訴案號：台灣雲林地
方法院檢察署八十九年度偵字第五０六九號），提起上訴，本院判決如左：
    主  文
原判決撤銷，發回台灣高等法院台南分院。
    理  由
本件原判決以公訴意旨略以：被告甲○○平日幫其父郭竹南從事務農，並以駕駛農用
曳引車為其附隨業務，係屬從事駕駛業務之人，於民國八十九年一月二十八日上午十
一時許，無駕駛執照而駕駛一部無車牌號碼之大型農用曳引車，沿雲林縣北港鎮○○
里○○路由西湖往東湖即由西向東方向行駛，途經雲林縣北港鎮○○路與華勝路之有
燈號標誌交岔路口前（即雲林縣北港鎮○○里○○路一０三號前之十字路口），欲左
轉進入華勝路往元長鄉方向之際，原應注意車前狀況及燈光號誌之指示而不得闖紅燈
行駛，並應注意汽車行近交岔路口要左轉時，應距交岔路口三十公尺前顯示方向燈或
手勢，行至交岔路口中心處左轉，並不得佔用來車道搶先左轉，且應注意大型農用曳
引車行至交岔路口時，其左轉彎時應繞越道路中心處左轉進入右側慢車道行進，再應
注意除準備停車或臨時停車外，不得駛出路面邊緣或跨越兩條車道行駛，復應隨時採
取必要安全措施，以保行車安全，適有被害人陳健德騎乘ＭＡＬ｜二九七號機車，其
後搭載張志遠，沿雲林縣華勝路由元長鄉○○街里由北向南方向直行，詎被告於上揭
時地，疏未注意而將該大型農用曳引車之車頭超過紅綠燈桿二點九公尺處，又未注意
車前狀況，亦未依燈光號誌之指示即闖紅燈並佔用來車道搶先左轉，且未距交岔路口
三十公尺前顯示方向燈或手勢，且未隨時採取必要安全措施，而與綠燈直行之陳健德
騎乘機車在該交岔路口尚未至中心處（靠近陳健德行駛車道內）相撞，造成陳健德機
車車頭撞擊甲○○曳引車左前輪下方保險桿處，機車車頭全毀，致陳健德、張志遠受
有頭部等挫傷（張志遠對傷害部分，已於偵查中撤回告訴），陳健德經送醫急救後，
仍因傷重於同年月二十九日不治死亡。又被告於肇事致陳健德、張志遠受傷後，立即
逃逸駛離現場，因認被告涉犯刑法第二百七十六條第二項之業務過失致人於死及同法
第一百八十五條之四之肇事逃逸罪嫌。惟經審理結果，不能證明被告犯罪，因而維持
第一審諭知被告無罪之判決，駁回檢察官在第二審之上訴，固非無見。
惟查(一)、心證之形成由來於證據，證據證明力判斷之正確與否，應視其應行調查之證
據已否盡其調查之職責而定，如有應調查之證據未予調查，不特心證形成之條件未臻
完備，且其所形成之心證，因受調查證據範圍之限制，亦無從形成正確之心證，從而
亦影響真實之發現。原判決引用證人吳鈕鎮於原審及第一審之證言，而謂當時被告是
停車等紅燈後始開動車輛，在通常之情，被告既在等紅燈，自會等待號誌由紅燈轉為
綠燈後，始開動車輛，無等待中再起意闖紅燈之理，因認被告並無闖紅燈之行為，而
為被告無罪判決理由之一（原判決理由六）。然卷查吳鈕鎮雖於第一審證稱：「當時
我是跟在拼裝車後面，拼裝車是停紅燈，後來拼裝車開走了，我也跟著他後面開走了
，但他開走時，我沒有看到到底是紅燈還是綠燈，是直到我從旁邊閃過，才看到是綠
燈，我當時有看到拼裝車的車速很慢，我沒有辦法確定他到底是綠燈還是紅燈開車的
。」（第一審卷第七十四頁），於原審證稱：「我沒看到被告撞到人，我看到被告的
車停車等紅燈，我在後面看不見燈號，等被告的車起動，已經是綠燈，被告可能是起
動後才撞到人的。」等語（第二審卷第四十五頁）。但其於警訊時供稱：「當時我騎
重機車……欲進入華勝路之十字路口前因紅燈而停在一部農用曳引機（由甲○○駕駛
）之車後，後來該部農用曳引機開始行駛進入十字路口，我亦跟著後面騎行，忽然『
碰』的一聲，該輛農用曳引機忽然停住，我即將車子往右邊閃，經過十字路口到達對
面路口旁之住宅停住，我回頭一看，知道是車禍，……」、「我只停了約二至三秒，
見前方之農用曳引機開始行駛，我就跟著行駛，……我行駛時未看我行駛之方向之燈
號是何種燈號。」（相字卷第六十四頁背面、六十五頁正面）。另被告於偵查中供稱
：「吳鈕鎮在我車子前面騎機車，他等綠燈才走，我跟在他後面。」、「我距紅綠燈
號有二個自小客的車身，當時是紅燈我慢慢行駛，在西湖路往東湖方向我是靠右側車
道直行要左轉，燈號變綠燈我才左轉。」等語（相字卷第四十八頁背面、四十九頁背
面），再參酌被告於第一審供稱：「（我）先碰到紅燈，我在等紅燈時曳引車的車頭
、駕駛艙有超過牌樓，後面的大輪子有超過牌樓東邊。」（第一審卷第二十五頁）及
卷附依吳鈕鎮所指被告停車位置所繪之現場圖，被告之農用曳引機在等紅綠燈時車身
已超越紅綠燈桿進入車道二．九公尺等情（相字卷第七十六頁），如果無訛，則吳鈕
鎮在等紅綠燈時，究竟係停在被告之曳引車前或車後，何以二人之說詞不同，其所供
從曳引車旁閃過時才看到是綠燈，斯時車禍是否已發生？被告如停車在等紅綠燈，何
以其曳引車會超過牌樓，甚至超過紅綠燈桿二．九公尺，其在等紅綠燈期間是否已緩
慢前進？其所謂「燈號變綠時我才左轉？」，是指車子啟動時之左轉或是行至交岔路
中心處左轉？均有欠明瞭，此因攸關證人吳鈕鎮之證言是否可信及被告是否有闖紅燈
之判斷，原判決未詳予調查釐清，剖析明白，遽為上開論斷，自有未洽。(二)、原判決
以不能證明被告有闖紅燈之事實而為被告被訴業務過失致人於死部分無罪判決之理由
，然起訴書所指被告過失行為，除疏未注意依燈光號誌之指示即闖紅燈外，尚包括未
注意車前狀況、曳引車頭超過紅綠燈桿二．九公尺、佔用來車道搶先左轉，並未距交
岔路口三十公尺前顯示方向燈或手勢，且未隨時採取必要安全措施等過失，原判決對
此部分被告是否有過失責任，未詳予調查論述，遽為判決，尚嫌理由欠備。(三)、刑法
第一百八十五條之四之肇事致人死傷逃逸罪，係以處罰肇事後逃逸之駕駛人為目的，
俾促使駕駛人於肇事後能對被害人即時救護，以減少死傷，是該罪之成立祇以行為人
有駕駛動力交通工具肇事，致人死傷而逃逸之事實為已足，至行為人之肇事有否過失
，則非所問。原判決依到現場處理之警員吳鴻熙於第一審證稱：到現場時被告在車禍
附近他家的旁邊，當伊詢問在場之人，肇事之農用曳引車是何人駕駛時，被告表示是
其駕駛。於原審證稱：被告家在十字路口約十公尺，肇事地點在十字路口中心，肇事
後被告將車倒退到他家前面等語，因認被告並非因肇事逃逸。然查吳鴻熙另於第一審
證稱：「我到現場時該曳引車就停在甲○○家旁邊。」。於原審證稱：「被告將車倒
到他家前面」、「採證之後，我問何人肇事的，被告就從他家跑出來說他肇事」等語
（第一審卷第十九頁、原審卷第四十二頁）。如果無訛，則被告於肇事後為何不保留
現場，而將曳引車駛回其家旁邊，人亦返回家中，必待警員採證後詢問肇事者始出面
承認？其間是否有即時對被害人施以必要之救護？均有欠明瞭而待釐清，此亦攸關被
告是否有肇事逃逸，原判決未詳予調查說明，亦有可議。檢察官上訴意旨指摘原判決
不當，非無理由。按第三審法院應以第二審判決所確認之事實為判決基礎，刑事訴訟
法第三百九十四條第一項前段定有明文。原判決上述之違背法令，影響於事實之確定
，本院無可據以為裁判，應將原判決撤銷，發回原審法院更為審判。
據上論結，應依刑事訴訟法第三百九十七條、第四百零一條，判決如主文。
中　　　華　　　民　　　國　　九十三　　年　　 十一 　　月　　　四　　　日
                              最高法院刑事第三庭
                                  審判長法官  董　明　霈
                                        法官  林　茂　雄
                                        法官  張　祺　祥
                                        法官  陳　世　淙
                                        法官  洪　佳　濱
      右正本證明與原本無異
                                              書  記  官
中　　　華　　　民　　　國　　九十三　　年　　 十一 　　月　　　九　　　日
                                                                        Ａ
